【裁判字號】    88,重上,33
【裁判日期】    890711
【裁判案由】    債務人異議之訴
【裁判全文】
臺灣高等法院臺南分院民事判決  八十八年度重上字第三十三號    Ｋ
      上  訴  人  庚  ○  ○
                  乙  ○  ○
                  丁  ○  ○
                  甲  ○  ○
                  戊  ○  ○
                  丙  ○  ○
      右六人共同
      訴訟代理人  汪  玉  蓮  律師
                  蔡  碧  仲  律師
                  吳  碧  娟  律師
      上  訴  人  己  ○  ○  .
      訴訟代理人  王  秀  哲  律師
                  辛  ○  ○  .
右當事人間請求債務人異議之訴事件，兩造對於臺灣雲林地方法院中華民國八十八年
三月九日第一審判決（八十七年度重訴字第四九號），分別提起上訴，本院判決如左
：
        主      文
原判決關於「確認上訴人己○○就坐落雲林縣北港鎮○○○段四七二之三五號土地，
面積一六五九平方公尺，同段四七二之三七號土地，面積一七六六平方公尺，於民國
八十四年四月二十二日以雲林縣北港地政事務所北地普字第五七Ｏ五號收件，民國八
十四年四月二十四日登記，原因發生日期民國八十四年四月二十二日之抵押債權超過
新台幣九百萬元之債權不存在」部分及訴訟費用之裁判均廢棄。
右開廢棄部分，上訴人庚○○、乙○○、丁○○、甲○○、戊○○、丙○○等人在第
一審之訴駁回。
上訴人庚○○、乙○○、丁○○、甲○○、戊○○、丙○○等人之上訴駁回。
第一、二審訴訟費用由上訴人庚○○、乙○○、丁○○、甲○○、戊○○、丙○○等
人負擔。
        事      實
甲、上訴人庚○○、乙○○、丁○○、丁重鈐、戊○○、丙○○方面：
  一、聲明：求為判決：（一）、原判決對上訴人庚○○、乙○○、丁○○、丁重鈐
      、戊○○、丙○○等人（以下簡稱為庚○○等人）不利部分廢棄。（二）、右
      開廢棄部分，確認上訴人己○○就坐落雲林縣北港鎮○○○段四七二之三五號
      土地，面積一六五九平方公尺，同段四七二之三七號土地，面積一七六六平方
      公尺，於民國八十四年四月二十二日以雲林縣北港地政事務所北地普字第五七
      ○五號收件，民國八十四年四月二十四日登記，原因發生日期民國八十四年四
      月二十二日之抵押債權不存在（按指其中九百萬元抵押債權部分）。上訴人己
      ○○應將右開不動產抵押權塗銷。（三）、台灣雲林地方法院八十六年度執字
      第三八五一號所為之強制執行程序應予撤銷。（四）、上訴人己○○之上訴駁
      回。（五）、第一、二審訴訟費用均由上訴人己○○負擔。
  二、陳述：除與原審判決記載相同者，予以引用外，另補稱：
    １、按本件於民國八十四年四月二十四日以丁俊玉所有之坐落於雲林縣北港鎮○
        ○○段地號第四七二－三七及同段地號第四七二－三五號土地為己○○所設
        定之新台幣（以下同）壹仟參佰萬元之抵押權，係一般抵押權，而非最高限
        額抵押權，而一般抵押權，必先有被擔保之債權存在，而後抵押權始能成立
        ，此與最高限額抵押權，於抵押權成立時，未必先有債權存在不同（最高法
        院七十三年度台上字第三八０一號判決參照），又抵押權係為擔保特定債權
        而存在，且係就特定物設定之．．．故抵押權尚有特定原則，亦即標的物與
        擔保債權需為特定也。因之抵押權需以登記方法加以公示者，不僅係標的物
        ，且包括所擔保之特定債權。特定債權之基本要素除當事人外，厥為債權之
        種類與金額（謝在全著民法物權論第一九五、一九六頁）。本件抵押權設定
        原因發生日為民國八十四年四月二十二日，抵押權設定登記日為民國八十四
        年四月二十四日，而對造據以主張九百萬元債權之金錢借用證則係載明九百
        萬元即日即民國八十四年四月二十八日全部領收清楚；另對造又主張於民國
        八十四年四月二十五日代償四百萬元予李春雄，足見右開二日期（即民國八
        十四年四月二十八日及同年月二十五日）皆在抵押權登記日之後，換言之，
        於抵押權登記之時，並未有被擔保之一千三百萬元債權存在。茲被擔保之債
        權於民國八十四年四月二十四日之前既不存在，則於該日所設定之抵押權自
        不成立。另主債務一千三百萬元於民國八十四年四月二十四日既不存在，依
        抵押權之從屬性，自應准許塗銷該抵押權。
    ２、原審不察，疏未審酌一般抵押權設定時債權之特定性，驟認系爭土地於民國
        八十四年四月二十四日登記，原因發生日為民國八十四年四月二十二日之抵
        押權在九百萬元之範圍內存在，並駁回上訴人請求塗銷抵押權登記及撤銷八
        十六年度執字第三八五一號所為之強制執行程序之請求，顯有違誤。本件於
        民國八十四年四月二十四日設定抵押權登記時，系爭一千三百萬元之債權既
        不存在，則系爭抵押權登記自應塗銷，茲系爭抵押權登記既應塗銷，則對造
        本於拍賣抵押物裁定之強制執行程序自亦應予撤銷。
    ３、對造若認對丁俊玉有借款債權應另行本於借貸關係請求，而不得請求拍賣抵
        押物，況對造對丁俊玉亦無一千三百萬元之債權，若因判例明示貸與人提出
        之借用證內，經載明所借款額當日親收足訖無訛者，要應解為貸與人就要物
        性之具備，已盡舉證責任，而認上訴人己○○對九百萬元之交付不用負舉證
        責任。惟設若己○○於民國八十四年四月二十五日確有代償四百萬元，於民
        國八十四年四月二十八日確有交付九百萬元，則迄至民國八十四年四月二十
        八日止，己○○對丁俊玉之債權應記載為一千三百萬元方是，焉有記載為九
        百萬元之理，故縱認己○○對丁俊玉確有借款債權，亦僅有九百萬元而已，
        而非一千三百萬元，否則九百萬元部分己○○既知悉要求丁俊玉書立金錢借
        用證，何獨四百萬元部分竟未要求丁俊玉書立任何金錢借用證，益證民國八
        十四年四月二十五日之四百萬元款項，應已包括在九百萬元之內，併此敘明
        。
    ４、系爭借據上丁俊玉之印章非丁俊玉之印鑑章，丁俊玉之印鑑章，右上角無缺
        角，而借據上之印鑑章右上角則有缺角，且印鑑章之「丁」、「俊」等字與
        借據上之「丁」、「俊」等字亦明顯不同，另上訴人庚○○等人於另案八十
        六年港簡字第一三三號事件中亦否認系爭九百萬元借用證之簽名及印章之真
        正，而本案上訴人庚○○等人之代理人於同日原亦否認金錢借用證書為真正
        ，係法官稱金錢借用證書與八十六年港簡字第一三三號卷第八十七頁所附印
        鑑卡相符，代理人因一時肉眼無法仔細比對始陳稱印章與印鑑章相符無意見
        ，然代理人既亦有否認借用證書為真正之情形，依法自不能取其一而認其已
        自認印章為真正。
    ５、按上訴人庚○○等人之被繼承人丁俊玉於民國八十四年四月二十八日並未向
        上訴人己○○借用九百萬元，亦未收到九百萬元，而金錢借貸契約，為要物
        契約，依法自應由貸與人就交付金錢之事實負舉證責任，茲上訴人己○○既
        無法就確有交付九百萬元予丁俊玉之事實舉証以實其說，而原審復已認定另
        四百萬元債權不存在，足見系爭強制執行程序應予撤銷，原審不察就九百萬
        元債權及撤銷強制執行程序部分駁回上訴人庚○○等人在第一審之訴，顯有
        違誤。
  三、證據：除援用於第一審所提之證據外，另補提印鑑証明影本一紙、借據影本一
      紙、另案筆錄影本三紙、放大印文影本一紙及台灣雲林地方法院八十七年度簡
      上字第五十二號民事判決影本一紙等為證。
乙、上訴人己○○方面：
  一、聲明：求為判決：（一）、原判決關於上訴人己○○敗訴部分及該部分訴訟費
      用之裁判廢棄。（二）、右開廢棄部分，上訴人庚○○等人在第一審之訴駁回
      。（三）、上訴人庚○○等人之上訴駁回。（四）、第一、二審訴訟費用均由
      上訴人庚○○等人負擔。
  二、陳述：除與原審判決記載相同者，予以引用外，另補稱：
    １、按塗銷抵押權登記之動機，原因雖多，但訴外人李春雄確係因收到清償抵押
        借款四百萬元，因而始塗銷其抵押權登記，而清償李清雄借款之四百萬元確
        係從上訴人己○○所有之彰化銀行（上訴理由狀誤載為土地銀行）北港分行
        之帳戶提領，而後再會同丁俊玉交付代書戴雀兒匯寄李春雄乙節，亦有上訴
        人己○○所有之彰化銀行北港分行活期儲蓄存款存摺影本一紙在卷可稽，足
        見本件抵押權人李春雄確有收到上訴人己○○代為清償之四百萬元始辦理塗
        銷登記至明。
    ２、另訴外人丁俊玉確有收到抵押借款九百萬元乙節，亦有其親自立據之借據一
        紙在卷可稽，足見其確有向上訴人己○○借款九百萬元之事實，亦堪認定。
  三、證據：除援用於第一審所提證據外，另補提彰化銀行活期儲蓄存款存摺影本一
      紙為證，並聲請訊問証人戴雀兒。
丙、本院依職權調閱台灣雲林地方法院八十六年度重訴字第八三號民事事件（包括八
    十五年度促字第五一九三號卷宗）、同院八十七年度簡上字第五二號民事事件（
    包括八十六年度港簡字第一三三號卷宗、八十六年度促字第五一九四號卷宗）及
    同院八十六年度執字第三八五一號拍賣抵押物強制執行事件等全部卷宗。
        理      由
一、本件上訴人庚○○等人起訴主張：伊等均係丁俊玉之繼承人，丁俊玉於民國八十
    六年三月二十一日死亡前既未向上訴人己○○借款九百萬元，亦未向訴外人李春
    雄借款四百萬元，另上訴人己○○亦未代丁俊玉清償四百萬元予李春雄，足見丁
    俊玉並未積欠上訴人己○○一千三百萬元債務，上訴人己○○就丁俊玉所有之坐
    落於雲林縣北港鎮○○○段地號第四七二之三五號及同段地號第四七二之三七號
    之土地，並無一千三百萬元之抵押債權存在，乃上訴人己○○竟聲請台灣雲林地
    方法院裁定拍賣上開土地，並持該院八十六年度拍字第五七五號拍賣抵押物裁定
    ，聲請該院民事執行處強制執行，而經該院民事執行處以八十六年度執字第三八
    五一號拍賣抵押物強制執行事件受理，並查封上開土地在案，爰提起本件訴訟，
    求為判決：、確認上訴人己○○就坐落雲林縣北港鎮○○○段地號第四七二之
    三五號、面積一六五九平方公尺之土地及同段地號第四七二之三七號、面積一七
    六六平方公尺之土地，於民國八十四年四月二十二日以雲林縣北港地政事務所北
    地普字第五七○五號收件，民國八十四年四月二十四日登記，原因發生日期為民
    國八十四年四月二十二日之抵押債權不存在。上訴人己○○應將上開不動產抵押
    權塗銷。、台灣雲林地方法院八十六年度執字第三八五一號強制執行事件所為
    之強制執行程序應予撤銷。
二、上訴人己○○則以：伊確有借款一千三百萬元予上訴人庚○○等人之被繼承人丁
    俊玉，系爭一千三百萬元抵押權登記係為擔保伊代丁俊玉清償訴外人李春雄之四
    百萬元借款及丁俊玉親自立據向伊借貸之九百萬元借款等債權而設定，設若丁俊
    玉並未積欠伊一千三百萬元債務，則本件抵押權於民國八十四年四月二十四日設
    定登記後，迄至民國八十六年三月二十一日丁俊玉死亡前，丁俊玉何以未提出任
    何異議？足見丁俊玉確有積欠伊一千三百萬元之債務等語，資為抗辯。
三、經查：本件上訴人庚○○等人主張伊等均係丁俊玉之繼承人，上訴人己○○就丁
    俊玉所有之坐落於雲林縣北港鎮○○○段地號第四七二之三五號及同段地號第四
    七二之三七號之土地，設有抵押債權一千三百萬元之抵押權，並經雲林縣北港地
    政事務所於民國八十四年四月二十二日以北地普字第五七０五號收文字號收件，
    而於民國八十四年四月二十四日登記完畢，暨上訴人己○○已持台灣雲林地方法
    院八十六年度拍字第五七五號拍賣抵押物裁定，聲請台灣雲林地方法院民事執行
    處強制執行拍賣系爭土地，而經該院民事執行處以八十六年度執字第三八五一號
    拍賣抵押物強制執行事件受理，並查封上開土地在案等事實，業據上訴人庚○○
    等人提出系爭土地登記簿謄本二紙及抵押權設定契約書影本一紙等為証，並經本
    院依職權調閱台灣雲林地法院八十六年度執字第三八五一號拍賣抵押物強制執行
    事件卷宗查明屬實（內附執行名義即台灣雲林地方法院八十六年度拍字第五七五
    號民事裁定一紙及上訴人庚○○等人之戶籍登記簿謄本三紙），且為上訴人己○
    ○所不爭執，足証上訴人庚○○等人此部分之主張，自堪信為真實；惟上訴人庚
    ○○等人主張伊等之被繼承人丁俊玉於民國八十六年三月二十一日死亡前並未向
    上訴人己○○借款九百萬元，亦未向訴外人李春雄借款四百萬元，另上訴人己○
    ○亦未代丁俊玉清償四百萬元予李春雄，足見丁俊玉並未積欠上訴人己○○一千
    三百萬元債務及上開抵押權登記應予塗銷，強制執行程序應予撤銷乙節，則為上
    訴人己○○所否認，並以前開等語置辯。是本件所應審究者乃上訴人庚○○等人
    之被繼承人丁俊玉是否確有積欠上訴人己○○一千三百萬元之債務？茲查：
  １、按金錢借貸契約，固屬要物契約，應由貸與人就交付金錢之事實負舉證之責，
      但若貸與人提出之借用證內，經載明所借款額當日親收足訖無訛者，要應解為
      貸與人就要物性之具備，已盡舉證責任，最高法院著有六十九年台上字第三五
      四六號判例可資參照。經查：上訴人己○○主張伊確曾陸陸續續共借款九百萬
      元予上訴人庚○○等人之被繼承人丁俊玉，而後再由丁俊玉出具面額九百萬元
      之金錢借用証書一紙予伊之事實，業據上訴人己○○提出由訴外人丁俊玉於民
      國八十四年四月二十八日所出具之其內載有「．．．鄙人今般乏別創向尊台借
      出前記金額（按即九百萬元）是實其項即日全部領收清楚．．．．」等語之金
      錢借用證書一紙為證，另上開金錢借用証書上「玖佰萬」等字，其上「丁俊玉
      」之印文與雲林縣北港鎮戶政事務所檢送之林北戶印証字第０一二五四號印鑑
      証明書，其上當事人欄中之「丁俊玉」印文與印章實物所蓋之「丁俊玉」印文
      及雲林縣北港信用合作社票號四三六二０九號、面額一百二十萬元之支票，其
      上發票人欄中之「丁俊玉」印文，經送請憲兵學校鑑定結果，認上開印文均相
      互吻合乙節，亦有憲兵學校於中華民國八十八年十二月四日以（八八）執正字
      第五一一七號函檢送之文書檢驗鑑定書一紙在卷可稽，即上開金錢借用証書上
      「借用人」欄內「丁俊玉」之印文與雲林縣北港鎮戶政事務所檢送之林北戶印
      証字第０一二五四號印鑑証明書，其上當事人欄中之「丁俊玉」印文與印章實
      物所蓋之「丁俊玉」印文及雲林縣北港信用合作社票號四三六二０九號、面額
      一百二十萬元之支票，其上發票人欄中之「丁俊玉」印文，經再次送請憲兵學
      校鑑定結果，認上開印文均相互吻合等情，亦有憲兵學校於中華民國八十九年
      四月十二日以（八九）執正字第一八０九號函檢送之文書檢驗鑑定書一紙在卷
      可稽，另上訴人庚○○等人之代理人原先雖否認系爭金錢借用証書為真正（見
      原審卷第四十一頁正面筆錄），惟於原審法官勘驗系爭金錢借用證書，其上「
      丁俊玉」之印文與台灣雲林地方法院八十六年港簡字第一三三號卷宗第八十七
      頁所附印鑑卡，其上「丁俊玉」之印文相符後，問其有何意見時，亦改答稱「
      印章與印鑑章相符無意見，但印章早不在丁俊玉手上」等語（見原審卷第四十
      一頁反面筆錄），足証系爭金錢借用証書，其上「丁俊玉」之印文確係上訴人
      庚○○等人之被繼承人丁俊玉之印鑑章印文至明，上訴人庚○○等人主張系爭
      金錢借用証書上「丁俊玉」之印文，並非丁俊玉之印鑑章，丁俊玉之印鑑章，
      右上角無缺角，而借據上之印鑑章右上角則有缺角，且印鑑章之「丁」、「俊
      」等字與借據上之「丁」、「俊」等字亦明顯不同，及否認系爭金錢借用証書
      為真正等語，均屬無據，均不足採。又上訴人庚○○等人之代理人於原審審理
      時所稱「印章早不在丁俊玉手上」一語，固有否認該印文係丁俊玉本人所蓋用
      之意，惟未能舉證證明丁俊玉之印文究係遭何人所盜蓋，是其空言否認，自不
      足採。從而，本件依上所述，系爭金錢借用証書既屬真正，且其上復已詳載「
      ．．其項即日全部領收清楚．．．．」等語明確，則揆諸前開判例意旨，自應
      認上訴人己○○確已交付九百萬元借款予丁俊玉，而難謂其尚未就交付金錢之
      事實盡舉証之責。
  ２、雖上訴人庚○○等人另主張系爭金錢借用證書上並未載明貸與人之姓名，因而
      不能認定該九百萬元借款係由上訴人己○○貸與丁俊玉等語。惟按消費借貸為
      要物契約，若契約書上之借用人主張貸與人迄未為借用物之交付，契約書上又
      未載明已履行交付，則貸與人即應舉證證明已為交付之事實。至契約書上未載
      明債權人姓名，應推定其持有人為債權人。如債務人否認持有人為真正貸與人
      ，應由債務人負舉證責任，始為合理（參照司法行政部六十年六月二十二日台
      六Ｏ令民字第五Ｏ八九號指正函意見），本件系爭金錢借用證書原本既由上訴
      人己○○當庭提出，則依前開說明，自應推定該金錢借用證書之持有人即上訴
      人己○○為債權人，而應由上訴人庚○○等人就上訴人己○○並非真正債權人
      乙事負舉証之責，茲上訴人庚○○等人既未能舉証證明上訴人己○○並非真正
      債權人，則其空言否認，自不足採。又系爭金錢借用證書所約定之償還日期固
      為民國八十四年十月二十八日，立據日期固為民國八十四年四月二十八日，而
      系爭一千三百萬元抵押權設定登記之清償日期則為民國八十四年十月二十一日
      ，權利存續期限則自民國八十四年四月二十二日起至民國八十四年十月二十一
      日止，二者經核雖不盡相符，惟查一般消費借貸關係之債權人為求擔保其債權
      ，多有先設定抵押權、後交付借款之情事，要難以系爭一千三百萬元抵押權設
      定之原因發生日期為民國八十四年四月二十二日，而金錢借用證書之立據日期
      為民國八十四年四月二十八日，即遽認系爭九百萬元借款與系爭一千三百萬元
      抵押權之設定無關。又上訴人己○○於另案台灣雲林地方法院北港簡易庭八十
      六年度港簡字第一三三號給付票款事件中請求上訴人庚○○等人給付丁俊玉所
      簽發之八紙支票票款時，已於該案審理中當庭陳稱「（系爭支票）是借款，未
      寫借據，因已開票‧‧‧」等語明確（見台灣雲林地方法院北港簡易庭八十六
      年度港簡字第一三三號給付票款事件卷宗第四十四頁反面筆錄），另其並未提
      出系爭金錢借用證書資為系爭給付票款事件之證據及該案卷內所附之系爭金錢
      借用證書影本，乃該案承審法官依職權調閱本件卷宗後影印附卷乙節，亦經本
      院依職權調閱台灣雲林地方法院八十七年度簡上字第五二號民事事件卷宗（包
      括八十六年度港簡字第一三三號卷宗）查明屬實，是上訴人庚○○等人主張上
      訴人己○○重複請求六百二十萬元票款與九百萬元借款等語，應屬無據，應不
      足採，併此敘明。
  ３、又証人戴雀兒於本院八十九年四月二十八日行準備程序期日時業已証稱「（問
      ：李春雄抵押權之塗銷是你承辦？）答：是我辦理（按係指代李春雄交付清償
      証明書等文件及取款而言）」、「問：其（按係指李春雄）債權是否已清償？
      答：已清償」、「問：他（按係指丁俊玉）交多少錢給你？答四百萬元，是現
      金，丁俊玉打電話給我，說他要清償，我到雲林去拿錢，．．」、「問：他（
      按係指丁俊玉）那四百萬元何來你了解嗎？答：我不清楚，我當時就到銀行去
      款（指予李春雄）」、「問：四百萬元是哪一天拿的？答：忘了，這調清
      償証明書出來看就清楚，因為是同一天辦的」等語明確，另証人李春雄於原審
      囑託台灣板橋地方法院訊問時亦証稱「是戴雀兒代書拿我給他的資料到雲林去
      辦手續，然後將錢給我」、「當天我與我太太均沒有去，只有戴雀兒代書帶我
      的印鑑証明、印章，他項權利証明等資料自己去辦的，代書在北港時有打電話
      給我說他會由北港錢給我，．．」等語（見原審卷第一０五頁及第一０六頁
      筆錄），此外參酌：、抵押權人李春雄確於民國八十四年四月二十五日出具
      債務清償証明書供丁俊玉辦理塗銷抵押權登記乙節，亦有雲林縣北港地政事務
      所於中華民國八十九年五月五日以八九北地一字第四０二三號函檢送之土地登
      記申請書、印鑑証明、債務清償証明書及他項權利証明書等影本在卷可稽。
      、上訴人己○○於民國八十四年四月二十五日確自其開設之彰化銀行活期儲蓄
      存款帳戶內提領現款四百萬元乙節，亦據上訴人己○○提出彰化銀行活期儲蓄
      存款存摺影本一紙為証。、抵押權人李春雄就系爭土地所設定之抵押權登記
      確已於民國八十四年四月二十五日以業已清償為由而申請塗銷登記，並經雲林
      縣北港地政事務所於民國八十四年四月二十六日辦理塗銷登記完畢乙節，亦有
      系爭土地登記簿謄本在卷可稽（附於原審卷第一六五頁至第一八七頁）。－－
      －等情，足証上訴人己○○抗辯伊確有代丁俊玉清償四百萬元借款予訴外人李
      春雄，李春雄始願意塗銷其抵押權登記等語，應堪信為真實。
  ４、次按抵押權所擔保之債權，原可由契約當事人自行訂定，此觀民法第八百六十
      一條但書之規定自明。故契約當事人如訂定以將來可發生之債權為被擔保債權
      ，自非法所不許，最高法院著有四十七年台上字第五三五號判例可資參照，足
      見實務上就抵押權成立之從屬性已從寬解釋，認抵押權既係在擔保債權之清償
      ，故只須將來實行抵押權，拍賣抵押物時，有被擔保之債權存在，即為已足，
      至於抵押權成立時，有無債權之存在，則非所問，易言之，抵押權成立之從屬
      性係指抵押權實行時（即取得標的物之交換價值時），抵押權須有擔保債權存
      在而言（參照謝在全著民法物權論下冊一書第二十六頁及第二十七頁意見－－
      民國八十四年九月修訂版）。是本件系爭抵押權其所登載之設定原因發生日期
      雖為民國八十四年四月二十二日，另抵押權設定登記之日期則為民國八十四年
      四月二十四日，而上訴人己○○據以主張債權之金錢借用證書則係載明九百萬
      元即日即民國八十四年四月二十八日全部領收清楚，另主張之代償四百萬元借
      款予李春雄之日期亦為民國八十四年四月二十五日，足見上開二日期（即民國
      八十四年四月二十八日及同年月二十五日）固皆在抵押權登記日之後，惟依前
      所述，上開債權均已於上訴人己○○實行抵押權之時確屬存在，則揆諸前開說
      明，自難謂系爭抵押權已因違反成立上之從屬性而不成立，是上訴人庚○○等
      人主張依抵押權之從屬性觀之，系爭抵押權應不成立而應予塗銷等語，應屬無
      據，應不足採。
  ５、另債權人是否自債務人處取得書面之借款憑証，經核與債權人是否確有借款予
      債務人，其間並無必然之關聯，自難因債權人未自債務人處取得書面之借款憑
      証即遽認債權人確未借款予債務人，是本件上訴人己○○就其代丁俊玉清償四
      百萬元借款予訴外人李春雄之系爭四百萬元借款債權雖未取得丁俊玉所出具之
      書面憑証，惟尚難因此即遽認其確未借款四百萬元予丁俊玉，是上訴人庚○○
      等人主張設若上訴人己○○於民國八十四年四月二十五日確有代償四百萬元，
      另於民國八十四年四月二十八日亦確有交付九百萬元予丁俊玉，則迄至民國八
      十四年四月二十八日止，上訴人己○○對丁俊玉之債權應記載為一千三百萬元
      方是，焉有記載為九百萬元之理，故縱認上訴人己○○對丁俊玉確有借款債權
      ，亦僅有九百萬元而已，而非一千三百萬元，否則九百萬元部分上訴人己○○
      既知悉要求丁俊玉書立金錢借用證，何獨四百萬元部分竟未要求丁俊玉書立任
      何金錢借用證，益證民國八十四年四月二十五日之四百萬元款項，應已包括在
      九百萬元之內等語，應屬個人臆測之詞，應不足採。
  ６、雖法務部調查局鑑定結果，認金錢借用証書上所蓋「丁俊玉印」印文與票號四
      三六二０九號支票上所蓋「丁俊玉印」印文，二者均因紋線明顯粗化，且部分
      印泥淤積致模糊不清，無法確認其紋線特徵，歉難鑑定等語，有該局中華民國
      八十八年八月七日（八八）陸（二）字第八八０六０四三四號鑑定通知書一紙
      在卷可稽，惟並不影響另一鑑定機關即憲兵學校之鑑定結果，是自難因法務部
      調查局上開鑑定結果即遽認憲兵學校之上開鑑定結果為不足採；至上訴人庚○
      ○等人將「丁俊玉印」之印鑑章印文及金錢借用証書上「丁俊玉印」之印文放
      大比對結果，其中「印」字之底部筆劃雖有長度不一之情形，惟此乃因金錢借
      用証書上「丁俊玉印」之印文，其紋線有明顯粗化之情形，而印鑑章印文，其
      紋線則無粗化之情形所使然，兼以予以放大比對後，造成其間之差異性增大更
      屬必然，是自難因此即謂憲兵學校之鑑定結果有何不實，併此敘明。又本件經
      憲兵學校採比對顯微鏡檢驗法及透明片比對法鑑定後，已足認其鑑定已臻翔實
      ，而無再送請其他鑑定機關再作鑑定之必要，爰未依上訴人庚○○等人之請求
      將系爭金錢借用証書另送往內政部警政署或中央警官學校等機關再作鑑定，併
      此敘明。
  ７、是綜上所述，上訴人己○○抗辯伊確有借款一千三百萬元予上訴人庚○○等人
      之被繼承人丁俊玉，系爭一千三百萬元抵押權登記係擔保伊代丁俊玉清償訴外
      人李春雄之四百萬元借款及丁俊玉親自立據向伊借貸之九百萬元借款等債權而
      設定等語，應堪信為真實，另上訴人庚○○等人主張伊等之被繼承人丁俊玉於
      民國八十六年三月二十一日死亡前並未向上訴人己○○借款九百萬元，亦未向
      訴外人李春雄借款四百萬元，另上訴人己○○亦未代丁俊玉清償四百萬元予李
      春雄，足見丁俊玉並未積欠上訴人己○○一千三百萬元債務及上開抵押權登記
      應予塗銷，另強制執行程序亦應予撤銷等語，則屬無據，應不足採。
四、從而，上訴人庚○○等人提起本件訴訟，求為判決：、確認上訴人己○○就坐
    落雲林縣北港鎮○○○段地號第四七二之三五號、面積一六五九平方公尺之土地
    及同段地號第四七二之三七號、面積一七六六平方公尺之土地，於民國八十四年
    四月二十二日以雲林縣北港地政事務所北地普字第五七○五號收件，民國八十四
    年四月二十四日登記，原因發生日期為民國八十四年四月二十二日之抵押債權不
    存在。上訴人己○○應將上開不動產抵押權塗銷。、台灣雲林地方法院八十六
    年度執字第三八五一號強制執行事件所為之強制執行程序應予撤銷。－等，均無
    理由，均不應准許。原審疏未詳查，而為「確認上訴人己○○就坐落雲林縣北港
    鎮○○○段四七二之三五號土地，面積一六五九平方公尺，同段四七二之三七號
    土地，面積一七六六平方公尺，於民國八十四年四月二十二日以雲林縣北港地政
    事務所北地普字第五七Ｏ五號收件，民國八十四年四月二十四日登記，原因發生
    日期民國八十四年四月二十二日之抵押債權超過新台幣九百萬元之債權不存在」
    之上訴人己○○敗訴之判決，容有未洽，上訴人己○○上訴意旨指摘原判決此部
    分不當，為有理由，自應由本院將原判決此部分予以撤銷，並改判如主文第二項
    所示。另原判決駁回上訴人庚○○等人其餘請求部分，經核則無不合，上訴人庚
    ○○等人上訴意旨任意指摘原判決此部分不當，並求為廢棄改判，非有理由，應
    予駁回。
五、本件事証已明確，兩造其餘攻擊、防禦方法及舉証，因與本判決判斷結果，不生
    影響，爰未逐一論述，併此敘明。
六、據上論結，本件上訴人己○○之上訴為有理由，上訴人庚○○等人之上訴為無理
    由，爰依民事訴訟法第四百四十九條第一項、第四百五十條、第八十五條第一項
    前段、第七十八條判決如主文。
中      華      民      國    八十九    年      七      月      十一    日
                                    臺灣高等法院臺南分院民事第二庭
                                        審判長法官  吳    志    誠
                                              法官  李    文    賢
                                              法官  李    素    靖
右為正本係照原本作成。
如對本判決上訴，須於判決送達後廿日內向本院提出上訴狀，未表明上訴理由者，應
於上訴後廿日內，向本院提出理由書。
中      華      民      國    八十九    年      七      月      十三    日
                                        法院書記官  邱    春    榮


司法院資訊處製作；財團法人民間司法改革基金會備份。
